【裁判字號】    98,訴,51
【裁判日期】    980813
【裁判案由】    分割共有物
【裁判全文】
臺灣彰化地方法院民事判決  98年度訴字第51號
原      告  子○○
                        24號.
訴訟代理人  楊振芳律師
被      告  丙○○
                        號2樓.
            丁○○
共      同
訴訟代理人  乙○
被      告  戊○○
            己○○
共      同
訴訟代理人  庚○○○
被      告  壬○○
                        0號
            癸○○○
            辛○○
            甲○○
                        號
            丑○○
                        24號.
上列當事人間請求分割共有物事件，本院於民國98年7月30日言
詞辯論終結，判決如下：
    主  文
原告之訴駁回。
訴訟費用由原告負擔。
    事實及理由
一、被告壬○○、癸○○○、辛○○、甲○○經合法通知，均未
    於最後言詞辯論期日到場，核無民事訴訟法第386條各款所
    列情形，爰依原告聲請，由其一造辯論而為判決。
二、原告方面：
（一）陳述與聲明：彰化縣花壇鄉○○○段306-2地號，地目林
      ，面積4201平方公尺土地（下稱系爭土地）為兩造共有，
      應有部分比例如附表所示。系爭土地之應有部分，被告壬○○、癸○○○、辛○○、甲○○、丑○○與原共有人乙○取得之時間均在民國（下同）89年1月4日農業發展條例
      修正施行前。又原告係於97年1月29日因被告丑○○以「
      夫妻贈與」為登記原因而取得系爭土地之應有部分，另被
      告丙○○、丁○○、戊○○、己○○均係於97年3月10日
      因系爭土地原共有人乙○以「贈與」為登記原因而取得系
      爭土地之應有部分。從而，系爭土地既為89年1月4日農業
      發展條例修正施行前共有之土地，依該條例第16條第1項
      第4款及第2項規定暨內政部89年9月16日台內地字第89131
      14號函之意旨，系爭土地自得為原物分割，分割後每人分
      得之面積不受0.25公頃最小面積之限制，惟分割時原告與
      被告丑○○必須保持共有；被告丙○○、丁○○、戊○○
      、己○○亦必須保持共有。又系爭土地並無因物之使用目
      的不能分割之情形，共有人間亦無訂有不分割之期限，原
      告迭商請被告分割，均無結果，爰依民法第823條，第824
      條規定，聲明請求准予判決分割。分割方法如附圖土地複
      丈成果圖所示，編號Ａ部分、面積525平方公尺土地由被
      告壬○○、癸○○○、辛○○依其原應有部分比例保持共
      有取得；編號Ｂ部分、面積2888平方公尺土地由原告及被
      告丑○○依原應有部分比例保持共有取得；編號Ｃ部分，
      面積17平方公尺由被告甲○○取得；編號Ｄ部分，面積
      771平方公尺由被告丙○○、丁○○、戊○○、己○○依
      原應有部分比例保持共有取得。
（二）對被告抗辯之陳述：系爭土地與坐落同段306-3及306-4地
      號土地固曾於79年11月13日於台灣高等法院台中分院就分
      管與分割成立和解筆錄，惟上開三筆土地除經原告與當時
      之共有人王阿榕依上開和解筆錄所示之方法先為辦理部分
      交換登記外，亦迄因繼承、贈與、買賣等事由，其共有人
      亦多所變動。之後原告亦曾以上開和解筆錄向彰化地政事
      務所辦理分割登記，卻遭退件而拒絕辦理分割。再者，農
      牧用地係於農業發展條例於89年1月26日修正公佈後始可
      分割，但同段第306-4地號土地為建地，於上開和解筆錄
      成立時已可辦理分割登記，截至94年11月13日已屆滿請求
      權15年之時效。況原告亦曾要求被告等協同辦理分割登記
      ，卻遭部份共有人拒絕而無法辦理分割登記，揆諸最高法
      院81年台上字第2688號判例之意旨：「各共有人得隨時請
      求分割共有物，為民法第八百二十三條第一項前段所明定
      ，此項規定，旨在消滅物之共有狀態，以利融通與增進經
      濟效益。不動產共有人協議分割後，其辦理分割登記請求
      權之消滅時效完成，共有人中有為消滅時效完成之抗辯而
      拒絕給付者，該協議分割契約既無從請求履行，協議分割
      之目的無由達成，於此情形，若不許裁判分割，則該不動
      產共有之狀態將永無消滅之可能，揆諸分割共有物之立法
      精神，自應認為得請求裁判分割。」，於此情況原告自得
      提起本件訴訟，請求判決分割系爭土地。
三、被告方面：
（一）被告壬○○、癸○○○、辛○○、甲○○未於言詞辯論期
      日到場，亦未提出書狀作何聲明或陳述。
（二）被告丙○○、丁○○、戊○○、己○○均聲明請求駁回原
      告之訴，抗辯稱：
  １、系爭土地確有不能分割之事由，系爭土地已於79年11月13
      日於台灣高等法院台中分院成立和解，原告不能再請求判
      決分割。
  ２、系爭土地於原告及被告丑○○夫妻分管時，開採山坡地賣
      出土方，賺了不少錢，所以系爭土地之地貌、土方有異，
      分割將會違背善良風俗，且不利於被告四人之耕作及生產
      等農業事宜，會混亂共有人原先分管狀態，請判決維持原
      有分管狀態。
（三）被告丑○○陳稱同意分割、並同意原告之主張。
四、兩造不爭執事項：
  １、系爭土地於89年1月4日農業發展條例修正施行前時為被告
      壬○○、癸○○○、辛○○、甲○○、丑○○與原共有人
      乙○所共有，又原告係於97年1月29日登記受贈取得被告
      丑○○對於系爭土地之部分應有部分；被告丙○○、丁○○、戊○○、己○○係於97年3月10日登記受贈取得原共
      有人乙○對於系爭土地之應有部分。
  ２、系爭土地與相鄰之另二筆土地，地號為同段306-3，306-4
      之土地，據79年11月13日在台灣高等法院台中分院成立之
      和解（該院78年上字第224號分割共有物事件）內容，當
      時之共有人均同意就該三筆土地成立分管關係，各自管領
      土地之特定部分，並約定就此分管結果，將來法令得以分
      割（土地）時，全體共有人願意以分管結果辦理分割登記
      ，各自所有，不得異議。
五、本院得心證之理由：
  １、兩造不爭執事項並有土地登記謄本、地籍圖謄本、土地異
      動索引，前述法院和解筆錄、和解成立內容等影本附卷可
      稽，且經本院會同地政事務所派員勘測屬實，各製有勘驗
      筆錄、土地複丈成果圖附卷可參，自可信為真正。
  ２、原告主張系爭土地應予判決分割，被告丙○○、丁○○、
      戊○○、己○○均予否認，並抗辯如上。經查，系爭土地
      與另二筆相鄰之土地，即同地段306-3，306-4地號土地，
      既經上述法院和解而由共有人分管，並約定於可分割時依
      分管結果分割，其中所稱可分割時，依當時法令係限制、
      禁止農地之分割，並無限制、禁止建地之分割論，即係針
      對當時地目為農牧用地之系爭土地與同段306-3地號土地
      嗣後得以分割時言，而非針對地目為建的306-4地號土地
      得分割時言，事屬當然。故原告陳稱，但同段第306-4地
      號土地為建地，於上開和解筆錄成立時已可辦理分割登記
      ，截至94年11月13日已屆滿請求權15年之時效云云，顯不
      足採取。而應以89年1月26日修正公布之農業發展條例准
      許共有農地分割為前述和解所訂之可分割時，計算迄今，
      並無逾15年之請求權時效，足堪認定。
  ３、承上，依前述法院和解所訂共有人可分割含系爭土地之前
      述三筆土地可分割之條件既已成就，即屬共有人間分割該
      些土地之協議。且查現狀前述三筆土地之共有人，均屬成
      立法院和解當時之土地共有人本人、或繼承人或受贈人，
      且均知情此法院和解之事，自屬此和解即分割協議效力所
      及之人。從而，原告自得依此協議請求履行，而非係請求
      本院准予裁判分割僅為其中部分之系爭土地，故原告之請
      求自不合民法第824條第1項之規定，原告之主張自無足採
      取。
綜上，原告之主張無可採取，原告之訴應予駁回。
結論：原告之訴無理由，併依民事訴訟法第78條判決如主文。
中    華    民    國    98    年    8    月    13    日
                  民事第二庭    法  官  洪榮謙
以上正本係照原本作成。
如對判決上訴，應於判決送達後20日內向本院提出上訴狀。
中    華    民    國    98    年    8    月    13    日
                                書記官  蔡亦鈞
附表：
┌──────────┬────────┐
│共有人              │應有部分比例    │
├──────────┼────────┤
│壬○○              │24分之1         │
├──────────┼────────┤
│癸○○○            │24分之1         │
├──────────┼────────┤
│辛○○              │24分之1         │
├──────────┼────────┤
│甲○○              │3200分之13      │
├──────────┼────────┤
│丑○○              │32分之20        │
├──────────┼────────┤
│子○○              │32分之2         │
├──────────┼────────┤
│丙○○              │3200分之147     │
├──────────┼────────┤
│丁○○              │3200分之147     │
├──────────┼────────┤
│戊○○              │3200分之146     │
├──────────┼────────┤
│己○○              │3200分之147     │
└──────────┴────────┘


司法院資訊處製作；財團法人民間司法改革基金會備份。
